臺灣高等法院臺中分院民事判決　九十年度上字第五六九號
　　　上　訴　人　丙○○○
　　　訴訟代理人　丁○○
　　　法定代理人　乙○○
　　　訴訟代理人　甲○○
右當事人間請求清償借款事件，上訴人對於中華民國九十年九月十九日臺灣南投地方
法院八十九年度訴字第八○七號第一審判決提起上訴，本院判決如左：
      主　    文
原判決關於命上訴人給付逾新臺幣陸拾陸萬陸仟陸佰陸拾柒元，及逾該部分之遲延利
息、違約金暨該部分訴訟費用（確定部分除外）之裁判均廢棄。
右開廢棄部分，被上訴人在第一審之訴駁回。
其餘上訴駁回。
第一、二審訴訟費用（確定部分除外）由上訴人負擔三分之一，餘由被上訴人負擔。
    事    實
甲、上訴人方面：
一、聲明：
    （一）、原判決不利於上訴人部分廢棄。
    （二）、右廢棄部分，被上訴人在第一審之訴駁回。
    （三）、第一、二審訴訟費用由被上訴人負擔。
二、陳述：除與原判決記載相同者，茲引用之外，補稱：
    （一）、本件被上訴人堅持以借貸關係為請求，應以此為審理範圍，不及於本票
            關係，合先敘明。
    （二）、上訴人自始否認系爭本票印章及簽名真正，故無民法第三條規定得以印
            章代簽名之適用。
    （三）、被上訴人對於借款經過之陳述，前後矛盾：
            １、被上訴人於九十一年一月二十八日答辯狀內堅稱上訴人於借款前二
                日由其子蔡順得陪同前往被上訴人處，惟事實並非如此：
                Ａ、被上訴人所提出之證人（即對保人）雖表示，八十六年十月六
                    日上訴人有到台東市合作金庫二樓對保，但那天有沒有人陪他
                    去不記得了，準此並無法證明蔡順得當日與上訴人一同前往。
                Ｂ、記憶中蔡順得已出國，懇請鈞院向入出境管理局函查其入出境
                    資料。
            ２、被上訴人再主張八十六年上訴人將其印鑑及身分證交與蔡順得及洪
                淑賢持往被上訴人處簽發本票，然洪淑賢於八十六年十月七日即出
                境未歸，如何能於次日（即同年十月八日）前往合庫用印﹖顯見被
                上訴人所言並非事實。
    （四）、每一筆借款都需要個別授信，為被上訴人所不爭，惟被上訴人持八十六
            年十月三日之授信約定書於本案及他案（鈞院九十年度上字第四五七號
            ）中重複主張，事實上，上訴人從不知道本案及他筆借款，被上訴人主
            張八十六年十月三日之授信約定書是包含其所言之二筆借款，純係片面
            之詞，並無證明，試問，授信約定書可以用寄的，本票或借據有何不可
            ﹖為何不寄給上訴人親簽，由此足證上訴人辯稱不知借款、從未針對前
            述借款授信等語為真，況且系爭本票上的印章，於八十六年十月三日仍
            在洪淑賢手中，有被上訴人之承辦人員黃隆昌於他案證言可稽，益證上
            訴人抗辯系爭印章並非上訴人所有為真。經查洪淑賢與被上訴人之承辦
            人員黃隆昌間有親戚關係，且放款程序異常，上訴人認為被上訴人與洪
            淑賢間有共犯關係，故提出刑事告訴。
    （五）、從時間點看，上訴人設定抵押，與為抒伯公司保證間確有因果關係，上
            訴人絕未同意為洪淑賢向被上訴人借款，更未收到本案借款新臺幣（下
            同）二百萬元，上訴人否認與被上訴人間成立借貸關係，況且，我國民
            法所稱之消費借貸為要物契約，意即消費借貸之成立與生效，除有當事
            人之合意外，尚須交付標的物，經查上訴人並無簽發本票向被上訴人借
            款之意，且上訴人並未收到本案本票借款二百萬元，上訴人亦未授權任
            何人代領，被上訴人亦未舉證曾交付金錢，核其事實，兩造並未成立消
            費借貸契約，被上訴人以此主張，顯無理由。
三、證據：除援用第一審所提證據外，補提最高法院四十三年度台上字第一一六０號
    判例影本一份為證，並聲請傳訊洪淑賢、蔡順得及向入出境管理局函查洪賢、蔡
    順得之入出境資料。
乙、被上訴人方面：
一、聲明：求為判決如主文所示。
二、陳述：除與原判決記載相同者，茲引用之外，補稱：
    （一）、上訴人於借款前二日（八十六年十月六日）由其子蔡順得陪同前往合庫
            台東分行，親自簽立授信約定書並留存印鑑，二日後（八十六年十月八
            日）將其印鑑及身分證交與其兒子蔡順得及媳婦洪淑賢，持往被上訴人
            處簽發放款本票，系爭借款撥入洪淑賢之帳戶，上訴人所謂不知情、未
            收到二百萬元，並非事實。
    （二）、上訴人於授信約定書上所留存之印鑑與本票上之印鑑相同，且與他項權
            利證明書及抵押權設定契約書上之印鑑相同，又與抒伯公司之連帶保證
            書上之印鑑相同，可見系爭印鑑確為上訴人所有。
    （三）、授信約定書未約定者，適用一般法律規定，上訴人如果不是為了其媳婦
            洪淑賢要貸款，為何會於貸款日前二日簽立授信約定書﹖又上訴人於原
            審親自出庭時陳述：當初經其子之懇求而前往合庫台東分行簽立授信約
            定書，並將印鑑交給蔡順得持往被上訴人處簽發本票貸款，依民法第一
            百六十九條表見代理之法律關係，自應負授權人之責任。
    （四）、授信約定書第十條所約定者，乃指凡持有被上訴人發給立約人之擔保物
            收據或保管證或立約人印鑑，前往被上訴人處請求返還或更換擔保物及
            其有關文件者，均視為立約人之代理人，並非限定立約人之授權範圍僅
            限於此，更無排除民法一般表見代理之法律關係。
    （五）、本案被上訴人於原審係以「請求清償借款」起訴，授信約定書之前言明
            確約定「立約人對於貴庫之一切授信往來」，皆願遵守各條款，當然包
            括簽發放款本票之借款。
    （六）、上訴人於八十五年間提供不動產設定抵押權與被上訴人時，他項權利之
            債務人兼義務人為上訴人，表示此抵押權乃擔保上訴人本人對被上訴人
            所負一切債務之清償，並非單指對蔡順得公司之借款，上訴人所稱不是
            為了洪淑賢，乃對抵押權之意義有所曲解。
三、證據：援用第一審所提證據。
丙、本院依職權調閱本院九十年度上字第四七五號民事判決。
      理　    由
甲、程序方面：
一、本件被上訴人於訴訟繫屬中，其原法定代理人李文雄，因屆齡退休，由乙○○接
    任為法定代理人，有被上訴人提出之財政部台財人字第０九０００四一七七五號
    函影本一件存卷可稽，並依法聲明承受訴訟，核無不合，應予准許。
二、本件被上訴人於本院準備程序陳明係依據借貸法律關係為請求（見本院卷第六十
    三頁），因此，本院僅就兩造間是否存有借貸之法律關係予以審酌，併予敘明。
乙、實體方面：
一、本件被上訴人主張訴外人洪淑賢（已據被上訴人於原審撤回起訴）於八十六年十
    月八日邀同上訴人及共同借款人洪萬成（經原審判決後，未提起上訴而確定）為
    共同發票人，向被上訴人借款二百萬元，約定到期日為八十七年十月八日，其後
    到期展延二次，分別為八十七年十一月五日及八十八年十二月三十日，利息均按
    被上訴人基本放款利率加碼年息百分之三點二五計算，目前年息為百分之十點八
    七五，每月繳息一次，若逾期付息或到期未履行債務時，自逾期日起六個月以內
    者，按上開利率百分之十，超過六個月者，按上開利率百分之二十加計違約金，
    詎自八十九年十二月三十日起即未繳納利息，現該借款亦已到期，爰提起本件訴
    訟等語。
二、上訴人則以系爭本票非其所簽，該印章亦非其所有及保管，況且，我國民法所稱
    之消費借貸為要物契約，意即消費借貸之成立與生效，除有當事人之合意外，尚
    須交付標的物，經查上訴人並無簽發本票向被上訴人借款之意，且上訴人並未收
    到本案本票借款二百萬元，上訴人亦未授權任何人代領，被上訴人亦未舉證曾交
    付金錢，核其事實，兩造並未成立消費借貸契約諸語為辯。
三、兩造不爭執之事實：兩造對於蔡順得係上訴人之子，洪淑賢為上訴人之媳婦、蔡
    順得之妻，及洪淑賢業於八十六年十月七日即出境等事實，均不加爭執，並有內
    政部警政署書函所檢附洪淑賢之入出境資料整批查詢單乙份存卷可考，此部分之
    事實堪以認定。
四、當事人爭點的論斷：本件上訴人既否認系爭本票為其所簽發，並弗承兩造間存有
    借貸關係存在，因此，本件所應審究者，厥為兩造間是否存有借貸之法律關係而
    已，茲分述如左：
    （一）、證人即被上訴人之承辦對保人員賴得源於原審審理時，曾到庭證稱：「
            八十六年十月六日，丙○○○本人到台東市合作金庫二樓對保（提出授
            信約定書原本），那天有沒有人陪他去我不記得了」，嗣經原審法官訊
            問上訴人對證人賴得源所言有何意見時，上訴人自陳：「授信約定書的
            名字是我簽的，印章不是我蓋的，是我大兒子蔡順德（得）蓋的，那天
            我簽了好多次名字，他們叫我簽，我就簽，我只有那天去合庫」，並陳
            明：「（有無將印章及身分證交給代書）是我兒子蔡順德向我拿的，他
            再三向我懇求，我就給他」（見原審卷第八十四、八十五頁），足認八
            十六年十月六日之授信約定書上之簽名，係上訴人所親為，應可認定。
    （二）、至上訴人固否認系爭本票之簽名、蓋章，均非其所自為，就簽名部分，
            此從本票上，上訴人名字之筆跡，與其親簽之授信約定書上之筆跡加以
            核對，以肉眼即可分辨出確屬不同，是上訴人此部分所辯，固堪採信，
            然系爭本票上，上訴人名字之印文，與該授信約定書上，上訴人名字之
            印文相同，且與歷次上訴人所留存在被上訴人處之本票、連帶保證書、
            授信約定書上之印文均相同，而上訴人既自承授信約定書上之名字為其
            親簽，印章則係其子蔡順得所蓋，印章及身分證則經其子蔡順得之懇求
            而給予蔡順得，參以蔡順得為洪淑賢之夫及上訴人之子等情節，則上訴
            人既於前往被上訴人處簽訂授信約定書之二日後即八十六年十月八日，
            將其印章及身分證交與其子蔡順得，持往被上訴人處簽發本票，顯係由
            自己之行為表示以代理權授與其子蔡順得，自應負授權人之責任，要無
            庸疑，因此，上訴人抗辯稱系爭本票之印文非其所有云云，自無可採。
    （三）、另洪淑賢雖於八十六年十月七日即出境，然本件上訴人及共同借款人洪
            萬成之授信約定書，係分別於同年月六及同年月四日所簽立，觀諸卷附
            授信約定書即明，足見本件係於上訴人與洪淑賢、洪萬成於八十六年十
            月八日簽立本票借款前，即已完成對保手續，自不影響於本件借貸契約
            之成立，此觀洪萬成於原審審理時，對於本件借款債務存在乙節，業已
            認諾在案，即稽諸卷附上訴人提出附卷放款帳務資料查詢單，該筆系爭
            債務確係於八十九年十一月六日為最後繳息交易日，是上訴人辯稱兩造
            間並未存有借貸關係云云，自不足採。至被上訴人陳稱洪淑賢、蔡順得
            於八十六年十月八日持上訴人之印章簽立本票乙節，因洪淑賢於同年月
            七日即已出境而有所出入，但系爭本票上，上訴人之印文既係上訴人交
            付印章而應負授權人之責任，已如前述，而上訴人復未舉證證明其印文
            確遭盜用，自不能解免其共同借款之責任，附此敘明。
    （四）、依卷附授信約定書上載明：「立約定書人與台灣省合作金庫約定，立約
            人對貴庫之一切受信往來，願遵守左列各條款：第一條本約定書所稱一
            切債務，係指立約人對貴庫所負之票據、借款、墊款，保證等債務及其
            他債務．．．」及「第十二條本約定書係補充各個授信契據之一般性共
            通約款」可知，該授信約定書所擔保之債務，並不侷限於單筆債務，換
            言之，並非一筆債務即須簽署一份授信約定書，而係概括授信約定書之
            性質，是上訴人抗辯每一筆借款都需要個別授信乙節，應不足憑採。
    （五）、至上訴人另辯稱：本件借款之承辦人黃隆昌，係借款人洪淑賢之妹婿，
            依借款人與上訴人分別居住於台北、台東二地，若非有特殊之便利，何
            須要遠到南投合作金庫去借款？而質疑被上訴人之作業程序有瑕疵，致
            生損害於上訴人云云，此乃上訴人主觀之臆測，上訴人並未舉證以實其
            說，核與本院上開心證不生影響。
五、綜上所述，本件被上訴人主張兩造間存有系爭債務存在為可採，上訴人所辯，均
    無足取。依上揭借貸關係，上訴人及洪淑賢、洪萬成既共同積欠被上訴人有本金
    二百萬元及約定利息按被上訴人基本放款利率加碼百分之三點二五計算，目前年
    息為百分之十點八七五，逾期清償時，在六個月以內者，按上開利率百分之十，
    超過六個月者，按上開利率百分之二十計付違約金尚未清償等情屬實，被上訴人
    自得請求上訴人為給付。惟按數人負同一債務，而其給付可分者，除法律另有規
    定或契約另有訂定外，應各平均分擔之，又數人負同一債務，明示對於債權人各
    負全部之責任者，始為連帶債務人，債權人方得對之請求全部之給付，觀諸民法
    第二百七十一條、第二百七十二條第一項、第二百七十三條第一項規定甚明。本
    件上訴人與洪淑賢、洪萬成簽發系爭本票共同向被上訴人借貸系爭款項二百萬元
    ，而非上訴人單獨借款，此據被上訴人於起訴狀記載甚明，而依卷證資料，並未
    有約定借款人各負責償還借款全部之證據資料，且其性質尚非不可分之給付，揆
    諸上開說明，則就本件借款，上訴人與洪淑賢、洪萬成自應各負三分之一清償責
    任，要可認定。從而被上訴人本於借貸之法律關係，請求上訴人給付系爭借款二
    百萬元及法定遲延利息與違約金，於上訴人應負責三分之一之範圍即六十六萬六
    千六百六十七元（元以下四捨五入）及該部分之法定遲延利息與違約金部分，為
    有理由，應予准許，逾此所為請求，為無理由，應予駁回。原審就超過上開應准
    許及命上訴人應連帶給付部分，為上訴人敗訴之判決，自有未洽。上訴意旨就此
    部分指摘原判決不當，求予廢棄改判，為有理由。至於上開應准許部分，原審判
    命上訴人給付，核無違誤，上訴意旨，就此部分，仍執陳詞，指摘原判決不當，
    求予廢棄，為無理由，應駁回其上訴。至右開原審判命上訴人給付部分，原審依
    票據、表見代理之法律關係而准許，依其理由固有未當，但依借貸之法律關係，
    上訴人仍應如數給付，因此，原判決此部分仍應認為上訴人之上訴為無理由，併
    予敘明。
六、本件事證已臻明確，兩造其餘攻擊防禦方法及舉證，核與本件判決結果無影響，
    爰不一一論述，附此敘明。至上訴人另主張其已對洪淑賢提起偽造文書之告訴而
    聲請暫停本件訴訟程序，及另聲請向入出境管理局查詢蔡順得之入出境資料云云
    ，本院認無必要，併予敘明。
七、據上論結，本件上訴為一部有理由，一部無理由，依民事訴訟法第四百五十條、
    第四百四十九條第一項、第七十九條但書，判決如主文。
中　　　華　　　民　　　國　　九十一　　年　　　九　　　月　　 十一　　 日
~B1民事第一庭審判長法　官　林陳松
~B2　　　　　　　　法　官　王重吉
~B3　　　　　　　　法　官　李寶堂
右為正本係照原本作成。
不得上訴。
~B 　 　　　　　　書記官　廖次芬
中　　　華　　　民　　　國　　九十一　　年　　　九　　　月　　 十一　　 日
                                                                        Ｈ
